【裁判字號】    97,上易,1921
【裁判日期】    970924
【裁判案由】    詐欺
【裁判全文】
臺灣高等法院刑事判決                97年度上易字第1921號
上  訴  人  臺灣臺北地方法院檢察署檢察官
上  訴  人
即  被  告  甲○○
上列上訴人，因被告詐欺案件，不服臺灣臺北地方法院96年易緝
字第223號，中華民國97年6月30日第一審判決（起訴案號：臺灣
臺北地方法院檢察署91年度偵字第25570 號，併辦案號：士林地
檢署92年偵字第6466號、6467號），提起上訴，本院判決如下：
    主  文
原判決撤銷。
甲○○共同連續意圖為自己不法之所有，以詐術使人將本人之物
交付，處有期徒刑壹年陸月，減為有期徒刑玖月。
    事  實
一、甲○○明知其於高雄地區經營偉帆資訊有限公司（下稱偉帆
    公司）自民國（下同）86年間已開始虧損，87年5月、6月份
    之貨款因所簽發支票屆期未兌現，並結束營業遷移至臺北市
    ，於87年8月購買臺北市○○區○○街302號房屋，然因無力
    支付購屋款項，而經王建生介紹向地下錢莊借錢代墊，並為
    清償上開借款，甲○○與王建生（另案經本院以97年度上易
    字第532號判處有期徒刑1年4月，減為有期徒刑8月確定）、
    洪有福（經原審以90年度易字第426 號判處有期徒刑1年8月
    確定）、李宗祐（原名：李敏雄、李禹璁）、年籍姓名不詳
    綽號「小汪」成年男子及不詳地下錢莊集團成年成員等數人
    ，共同意圖為自己不法所有，基於詐欺取財之概括犯意聯絡
    ，而為下列詐欺取財行為：
  (一)甲○○、王建生明知洪有福無資力，竟由甲○○以榮承企業
    有限公司（設臺北市○○區○○街302號1樓，下稱榮承公司
    ）名義，利用不知情湯春蘭（檢察官另為不起訴處分確定）
    擔任董事長，甲○○並自稱榮承公司總經理「楊潤生」，王
    建生則自稱榮承公司經理，與富驊企業股份有限公司（下稱
    富驊公司）洽談生意，並簽訂「經銷合約書」，初以小額現
    金交易及支票付款如期兌現之方式，及以榮承公司、湯春蘭
    名義及洪有福親筆簽發面額100萬元本票1張，取得富驊公司
    信任後，即於87年12月23日佯稱向富驊公司訂購唯讀光碟機
    300台、音源線304條、光碟機4台，總價新臺幣（下同）472
    500元，並持榮承公司為發票人，發票日88年2月28日，票號
    為AV0000000號，與貨款同額支票1張支付貨款，使富驊公司
    陷於錯誤，同年12月24日依王建生指定將上開電子產品寄送
    至臺灣南部某處，嗣富驊公司將前揭支票提示遭退票，派員
    至榮承公司查訪，發現人去樓空，始知受騙。
  (二)甲○○又以榮承公司名義，自稱為「陳老闆」，王建生自稱
    榮承公司經理，對外與大同股份有限公司（下稱大同公司）
    洽談生意，由王建生於87年12月16日，以榮承公司名義佯與
    大同公司簽訂「遠傳行動電話門號經銷合約書」，並於附表
    一所載時間向大同公司訂購如附表一所載貨品，使大同公司
    誤信為真，於訂購當日如數交付貨物，王建生及甲○○乃以
    附表二所列支票支付貨款，惟經大同公司屆期提示，因退票
    不能兌現，大同公司乃派員於88年2 月12日至榮承公司查訪
    ，發現該址大門深鎖人去樓空，所有貨物亦遭搬走下落不明
    ，遍尋王建生、甲○○二人不著，始知受騙。
  (三)甲○○洪有福於88年2 月25日，由甲○○自稱為「高炳根」
    ，帶同洪有福往陽信商業銀行中和分行，開立帳號第102－1
    號支票存款帳戶，並將支票簿提供予甲○○使用；嗣洪有福
    又交付身分證影本予甲○○，供甲○○於88年2 月26日將其
    登記為「科端實業有限公司」（下稱科端公司）名義負責人
    ；洪有福再於88年3月22日（起訴書誤載為89年3月22日），
    與甲○○一同前往臺灣土地銀行文山分行，開立戶名為科端
    公司、帳號為000-000-00000-0 號支票存款戶，並將存摺、
    支票簿等物交予甲○○、王建生等人使用。甲○○、王建生
    、李禹璁等人即連續以科端公司名義，於88年4 月13日、同
    年4 月下旬某日，向數技股份有限公司（下稱數技公司）佯
    稱欲訂購各價值38850元及216038元之電腦用品，於同年4月
    27日起至同年5 月27日，向東訊股份有限公司（下稱東訊公
    司）佯稱欲訂購共計價值131600 元電腦用品，又於同年5月
    29日，向京博股份有限公司（下稱京博公司）佯稱願以即期
    支票付款之方式，訂購電腦螢幕10台，總金額114975元，使
    數技公司、東訊公司、京博公司等三家公司均信以為真，乃
    陷於錯誤，隨即依約交付上開貨物，而甲○○收受貨物後，
    迅將之以低於市場價格方式，轉售予知情謝維旭（所涉贓物
    罪嫌，業經臺灣高雄地方法院檢察署認定屬實，並依職權為
    不起訴處分）謀利，嗣88年5 月29日，將科端公司位於臺北
    縣中和市○○路○段296號4樓之2之辦公室搬遷一空，所簽發
    支票則悉數退票，致數技公司、東訊公司及京博公司均求償
    無門。
二、案經數技公司、東訊公司及京博公司訴請臺灣臺北地方法院
    檢察署檢察官偵查起訴，及大同公司、富驊公司訴由臺灣士
    林地方法院檢察署檢察官偵查後移送原審併案審理。
    理  由
甲、證據能力：
一、按，被告以外之人（包括證人、鑑定人、告訴人、被害人及
    共同被告等）於審判外陳述，雖不符刑事訴訟法第159條之1
    至之4等4條之規定，經當事人於審判程序同意作為證據，法
    院審酌該言詞陳述或書面陳述作成時之情況，認為適當者，
    亦得為證據；當事人、代理人或辯護人於法院調查證據時，
    知有刑事訴訟法第159條第1項不得為證據情形，而未於言詞
    辯論終結前聲明異議者，視為有前項同意，同法第159條之5
    定有明文。立法意旨在於傳聞證據未經當事人之反對詰問予
    以核實，原則上先予排除。惟若當事人已放棄反對詰問權，
    於審判程序中表明同意該等傳聞證據可作為證據；或於言詞
    辯論終結前未聲明異議，基於尊重當事人對傳聞證據之處分
    權，及證據資料愈豐富，愈有助於真實發見之理念，且強化
    言詞辯論主義，使訴訟程序得以順暢進行，上開傳聞證據亦
    均具有證據能力。
二、被告對於公訴人所提之證據資料及以下法院作為判斷依據之
    各項證據資料，均同意或不爭執其證據能力，法院審酌該等
    言詞供述及書面作成時之情況認為適當，均無不宜作為證據
    之情事，依刑事訴訟法第159條之5規定，均得作為證據。
乙、實體方面：
一、上揭犯罪事實，業據上訴人即被告（下稱被告）甲○○，於
    原審時坦承不諱（原審卷295頁、308頁），並於本院審理時
    坦認有參與部分營業行為，有前往銀行開戶，惟辯稱其損失
    三百多萬元，應非共同正犯云云。茲查，被告上開共同犯行
    ，已據共犯王建生於原審時證稱甚詳（原審卷144至151頁）
    ，被告與王建生向大同公司、富驊公司行使詐術，使之交付
    財物，而大同公司、富驊公司均未取得貨款，其中大同公司
    業務即證人吳憲宗前往榮承公司與王建生簽約，於王建生交
    付票據時，被告本人在場並經王建生佯以他人姓名介紹被告
    ，並稱被告為實際負責人；證人朱冠州至大龍街與榮承公司
    接洽，並由王建生簽立經銷合約書，而由洪有福擔任連帶保
    證人等情，業經證人吳憲宗、朱冠州於於原審時證述明確（
    原審卷217至223頁）；又被告帶同無資力之洪有福前往臺灣
    土地銀行文山分行、陽信商業銀行中和分行開立支票存款帳
    戶，並申請支票使用等情，已據被告供認在卷，並據洪有福
    證稱：在木柵的那間銀行，是被告帶伊去開戶的，陽信銀行
    中和分行開戶被告也有去，是雲明華介紹伊認識，雲明華說
    被告是高先生，開戶資料是被告叫伊填寫，當時雲明華表示
    要開設公司，請伊申請支票提供使用，也有在大龍街看過王
    建生，開完戶之後，圓形印章被被告收走，伊當時沒有錢等
    語（原審卷137至143頁）；被告將科端公司所取得電腦用品
    ，以較市價低廉價格轉賣予謝維旭，並由謝維旭匯款至科端
    公司等情，亦據證人謝維旭證述綦詳（91年偵字第25570 號
    卷38頁、原審92年易字第1185號卷22至27頁）；被告在上開
    時間，有在科端公司任職乙節，亦據李宗祐於原審證稱至詳
    （原審卷130至137頁），此外，科端公司連續於上揭時間，
    向數技公司、東訊公司及京博公司等三家公司訂購電腦用品
    ，數技公司、東訊公司及京博公司依約交付貨物後，科端公
    司相關負責人員均避不見面，致告訴人等三家公司追償無門
    等情，亦有東訊公司所提出貨單影本6 紙、洪有福身分證、
    新增經銷商及額度申請單、支票及退票理由單等影本各1 紙
    ，京博公司提出之出貨單、科端公司採購訂單、支票及存款
    不足退票單，數技公司提出之出貨單影本3 紙、收款對帳單
    影本1 紙、告訴狀、臺北市政府建設局88年10月28日北市建
    商二字第88346042號函暨所附科端實業有限公司設立及最近
    登記事項卡影本、臺灣土地銀行文山分行89年6 月13日文存
    字第8900095號函暨所附科端實業有限公司開戶申請資料6張
    、交易明細1張、陽信商業銀行89年7 月11日（089）陽信總
    秘字第1207號函暨所附洪有福中和分行存款帳戶（綜存第58
    1-1號及支存102-1號）開戶申請書等件附卷可查（89年度偵
    字第14332 號卷5至7頁、12至14頁、20至22頁、27至33頁、
    99至106頁、116至118頁，91年度偵字第25570號卷41至50頁
    、52至60頁），事證已甚明確。
二、又榮承公司連續於上揭時間向大同公司、富驊公司訂購貨品
    ，於交付貨物後，相關負責人員均下落不明，致告訴人等追
    償無門等情，復有榮承企業有限公司之經濟部公司執照、臺
    北市政府營利事業登記證、客戶榮承公司基本資料表、採購
    訂單影本、經銷合約書影本、本票影本1 紙、富驊公司送貨
    驗收單、貨款請求書、支票影本暨退票理由單各4 紙、遠傳
    行動電話門號經銷合約書、榮承公司收貨單及統一發票各3
    紙在卷可稽（士林地檢署88年度偵字第5109號卷6 至16頁、
    22頁，88年度偵字第6587號卷8 至13頁）；上開支票帳戶均
    為洪有福所開立等情，亦有陽信商業銀行中和分行97年3 月
    13日、97年4月21日函及附件、臺灣土地銀行文山分行97年3
    月26日函及附件等件在卷可按（原審卷182至186 頁、189至
    197頁、284至292 頁）。該等補強證據已足資擔保被告所為
    上開任意性自白之真實性，本案事證已臻明確，被告於本院
    辯稱吳憲宗可能認錯人，本案訂購均非其所主導，王建生等
    人應與地下錢莊之人共犯本案，而與被告無涉云云，無非係
    卸責之詞，不足採信。被告於本院再請求傳喚王建生，核非
    必要，而被告另請求傳喚吳偉文、謝禮隆二人作證，依待證
    事實之主張，及被告於原審所稱：不用再傳喚（原審卷 295
    頁背面），核亦非必要。從而，被告上開犯行，洵堪認定，
    自應依法論科。
三、被告行為後，刑法於94年2月2日修正公布，並自95年7月1日
    起施行，刑法施行法亦於95年5 月14日增訂該法第1條之1，
    並自95年7月1日施行。按行為後法律有變更者，適用行為時
    之法律。但行為後之法律有利於行為人者，適用最有利於行
    為人之法律，刑法第2條第1 項定有明文（刑法第2條係規範
    行為後法律變更所生新舊法律比較適用之準據法，是刑法第
    2 條本身雖經修正，但該條文既屬適用法律之準據法，本身
    尚無比較新舊法問題，應逕適用裁判時刑法第2 條規定以決
    定適用之刑罰法律）。比較時應就罪刑有關之共犯、未遂犯
    、想像競合犯、牽連犯、連續犯、結合犯，以及累犯加重、
    自首減輕暨其他法定加減（如身分加減）與加減例等一切規
    定，綜其全部罪刑結果而為比較（最高法院95年第八次刑事
    庭會議決議參照）。經查：
  1.刑法第33條第5 款有關罰金最低數額部分，刑法分則編各罪
    所定罰金貨幣單位原為銀元，修正前刑法第33條第5 款規定
    ：「罰金：（銀元）1 元以上」，而銀元與新臺幣間之折算
    ，依現行法規所定貨幣單位折算新臺幣條例規定，以銀元1
    元折算新臺幣3元；修正後刑法第33條第5款則規定：「罰金
    ：新臺幣1000元以上，以百元計算之」；經比較修正前後之
    規定，修正後刑法第33條第5 款所定罰金之最低數額，較之
    修正前提高，自以修正前刑法第33條第5 款規定，較有利於
    被告。
  2.刑法第56條有關「連續數行為而犯同一之罪名者，以一罪論
    ，但得加重其刑至二分之一」之連續犯規定，業經修正刪除
    ，此雖非犯罪構成要件之變更，惟顯已影響行為人刑罰法律
    效果，自屬法律變更，而應比較修正前後之規定。亦即被告
    基於概括犯意所為之數行為，自95年7月1日起不再成立連續
    犯而得論以一罪並得加重其刑，而應依具體行為性質論罪。
    被告前開所為多次詐欺行為均發生於新法施行前，且其所為
    之各次行為，時間、地點、對象，各均獨立，但其時間緊接
    ，所犯係構成要件相同罪名，主觀上顯係基於概括犯意所為
    ，依修正前第56條規定，得成立連續犯，論以一罪並得加重
    其刑；修正後既將連續犯之規定刪除，而被告前開數行為，
    並無接續犯或包括一罪、想像競合犯之情形，其先後多次犯
    行，各獨立成罪，應分論併罰，比較修正前後規定，自以修
    正前刑法第56條規定，較有利於被告。
  3.刑法第28條原規定「二人以上共同實施犯罪之行為者，皆為
    正犯」，經修正為「二人以上共同實行犯罪之行為者，皆為
    正犯」，修正後刑法第28條規定之共同正犯，基於個人責任
    原則及法治國人權保障，限於直接從事構成犯罪事實之行為
    者（含共謀共同正犯），排除「陰謀共同正犯」及「預備共
    同正犯」之類型，是修正後之共同正犯之可罰性要件之範圍
    業已限縮，自應為新舊法比較。本件情形，被告所犯均非屬
    「陰謀共同正犯」或「預備共同正犯」之類型，新法對被告
    ，並無較有利之情形，應適用行為時法。從而，本件均應適
    用行為時法。
  4.依刑法施行法第1 條之1立法說明，謂該條文第2項係「考量
    新修正之刑法施行後，不再適用『現行法規所定貨幣單位折
    算新臺幣條例』，為使罰金數額趨於一致，避免衍生新舊法
    比較適用問題，以緩和實務適用法律衝擊之前提下，規定第
    2項如上」等詞，顯見刑法施行法第1條之1第2項增訂後，自
    無再就「現行法規所定貨幣單位折算新臺幣條例」、「罰金
    罰鍰提高標準條例」比較新舊法適用之問題（最高法院96年
    度臺上字第4185號判決要旨參照）。被告行為後，刑法施行
    法於95年6 月14日修正增訂第1條之1（有關罰金之最高數額
    ），並自95年7月1日起施行，而修正前之刑法分則編有關罰
    金之貨幣單位係銀元（銀元與新臺幣之折算比例為一比三）
    ，且依刑法分則編應處罰金者，應適用罰金罰鍰提高標準條
    例第1條、第5條規定，就72年6 月26日前修正之刑法條文，
    罰金數額提高2 至10倍，其後修正者則不提高倍數；修正刑
    法施行後，因刑法第33條第5 款所定罰金之貨幣單位，經修
    正為新臺幣後，刑法分則各罪所定罰金之貨幣單位亦應配合
    修正為新臺幣，為使刑法分則編各罪所定罰金之最高數額與
    刑法修正前趨於一致，乃增訂刑法施行法第1條之1：「中華
    民國94年1月7日刑法修正施行後，刑法分則編所定罰金之貨
    幣單位為新臺幣。94年1月7日刑法修正時，刑法分則編未修
    正之條文定有罰金者，自94年1月7日刑法修正施行後，就其
    所定數額提高為30倍。但72年6 月26日至94年1月7日新增或
    修正之條文，就其所定數額提高為3 倍」。本案被告所犯刑
    法第339條第1項之詐欺罪，有罰金刑處罰，且該條文於94年
    1月7日刑法修正時未經修正，未於72年6 月20日至94年1月7
    日間修正過，依增訂刑法施行法第1條之1規定，其罰金以新
    臺幣為單位，數額應提高30倍，此與修正前之罰金以銀元為
    單位，適用罰金罰鍰提高標準條例第1 條規定應提高10倍，
    再經折算為新臺幣（銀元與新臺幣之折算比例為一比三），
    換算結果，亦為30倍。是以，刑法施行法第1條之1施行後，
    罰金刑貨幣單位雖有「銀元」、「新臺幣」之更異，惟適用
    結果之罰金額度則無二致，就罰金法定刑提高之「刑罰權規
    範內容」並無利或不利變更，此部分亦不生新舊法之比較問
    題，惟應適用具特別法及準據法（刑法施行法第1條之1第1
    項具有準據法性質）之刑法施行法第1條之1規定（參照臺灣
    高等法院暨所屬法院95年法律座談會刑事類提案第16、19號
    法律問題）。
四、核被告所為，係犯刑法第339條第1項之詐欺取財罪。併案之
    犯行，與起訴犯行有連續犯關係，並經檢察官移送原審併辦
    ，本院自應一併審理。被告與王建生、洪有福、李宗祐（原
    名：李敏雄、李禹璁）及年籍姓名不詳綽號「小汪」之地下
    錢莊成年成員及不詳之成年人等數人，就前揭詐欺取財犯行
    ，有犯意聯絡及行為分擔，應依共同正犯論處。被告多次詐
    欺取財犯行，時間緊接，手法相同，所犯為構成要件相同之
    罪，顯係基於概括犯意為之，為連續犯，應依修正前刑法第
    56條規定論以一罪，並加重其刑。原審經審理結果，認被告
    罪證明確，予以論科，固非無見，但查，原判決就刑法第28
    條之修正說明，認應依裁判時法論處，核與上開說明有誤，
    自有違誤。又原判決就併辦，得一併審理，未說明認定，即
    一併審理，亦有未合。被告提起上訴，或否認部分犯行，或
    辯稱原審量刑過重云云，核非可取。檢察官上訴意旨載稱「
    惟查：與被告甲○○共犯犯罪事實一之共同被告王建生，經
    臺灣高等法院判處有期徒刑一年四月，減為有期徒刑八月；
    甚而應被告甲○○等人之邀，僅為公司人頭之共同被告洪有
    福，業經臺灣臺北地方法院判處有期徒刑一年八月確定。斟
    之被告甲○○參與該詐騙集團，無論主導之程度抑或詐騙廠
    商之數量及金額，較諸共同被告王建生、洪有福而言，均既
    深且廣，是原審量處有期徒刑一年六月，似有過輕」，固非
    無見。但查，被告與同案被告王建生各有不同分工，王建生
    經本院另案以97年度上易字第532 號判決撤銷改判有期徒刑
    一年四月，而被告係自動前往警局歸案，則原審就被告部分
    ，量處有期徒刑一年六月，自無不當，況依本院前科表所載
    ，洪有福犯案累累，經原審以90年易字第426 號判處有期徒
    刑一年八月確定（未據上訴），益見原審上開量刑至為允當
    ，檢察官以上情指摘原判決量刑不當，難認可採，但原判決
    既有上開可議，即屬無可維持，應由本院撤銷改判。爰審酌
    被告素行，因與地下錢莊集團金錢往來之故，竟受利用而為
    本件詐欺取財犯行，嚴重影響社會正常交易安全，所詐得之
    貨品價值，所生損害重大，生活狀況、犯罪所生危害、犯罪
    後於法院坦承犯行，尚未能與被害人成立和解等一切情狀，
    量處被告有期徒刑一年六月，以示懲儆。又被告犯罪時間在
    96年4 月24日以前，前於中華民國九十六年罪犯減刑條例施
    行前經通緝，有卷附原審93年北院錦刑祥緝字第358 號可按
    ，嗣被告於96年12月31日前自行到案，有臺北市政府警察局
    大安分局96年12月20日通緝案件移送書可稽（原審卷2至8頁
    ），係經通緝而於中華民國96年12月31日以前自動歸案接受
    審判，並無該條例第5條之情形，所宣告之刑未逾1年6 月，
    亦無中華民國九十六年罪犯減刑條例第3條第1項第15款不得
    減刑之規定，爰依同條例第2條第1項第3款減其宣告刑2分之
    1為有期徒刑九月。
五、檢察官移送併辦被告甲○○涉嫌於89年9 月間，向嘉煒企業
    有限公司詐欺部分（臺灣嘉義地方法院檢察署93年度偵緝字
    第38號），經查，上開併辦部分被告犯行之時間點相距本件
    經法院認定有罪部分，期間已相距一年有餘，被告於原審時
    復稱該部分已陸續償還款項，無詐欺故意，自難以認與本件
    上開論罪科刑部分有裁判上一罪之關係，法院無從併予審理
    ，原審業已檢卷退回檢察官為適法處理，附此敘明。
據上論斷，應依刑事訴訟法第369條第1項前段、第364條、第299
條第1項前段，刑法第2條第1項、第339條第1 項，修正前刑法第
28條、第56條，刑法施行法第1條之1，中華民國96年罪犯減刑條
例第2條第1項第3款、第7條，判決如主文。
本案經檢察官張熙懷到庭執行職務。
中    華    民    國    97    年    9     月    24    日
                  刑事第十四庭審判長法  官  陳志洋
                                    法  官  梁耀鑌
                                    法  官  蔡聰明
以上正本證明與原本無異。
不得上訴。
                                    書記官  陳建邦
中    華    民    國    97    年    9     月    24    日
附表一：
┌──┬────┬────────────┬──────┐
│編號│  日期  │    貨品名稱、數量      │   價   額  │
├──┼────┼────────────┼──────┤
│ 01 │88.01.04│手機1百台、補充卡1千片  │  0000000元 │
├──┼────┼────────────┼──────┤
│ 02 │88.01.16│手機100台、if卡80片     │  0000000元 │
├──┼────┼────────────┼──────┤
│ 03 │88.02.01│if卡加紅包袋100片       │   120000元 │
├──┴────┴────────────┼──────┤
│ 總計                                   │  0000000元 │
└────────────────────┴──────┘
附表二：
┌──┬────┬─────┬─────┬───────┐
│編號│發 票 人│支票號碼  │發票日期  │    面額      │
├──┼────┼─────┼─────┼───────┤
│ 01 │榮承公司│AV0000000 │88.02.12  │  0000000元   │
├──┼────┼─────┼─────┼───────┤
│ 02 │  同上  │AV0000000 │88.03.03  │  0000000元   │
├──┼────┼─────┼─────┼───────┤
│ 03 │  同上  │AV0000000 │88.03.03  │   120000元   │
└──┴────┴─────┴─────┴───────┘
刑法第339條：
意圖為自己或第三人不法之所有，以詐術使人將本人或第三人之
物交付者，處5年以下有期徒刑、拘役或科或併科1千元以下罰金
。
以前項方法得財產上不法之利益或使第三人得之者，亦同。
前二項之未遂犯罰之。


司法院資訊處製作；財團法人民間司法改革基金會備份。
